【裁判字號】    98,上易,2227
【裁判日期】    980914
【裁判案由】    毒品危害防制條例
【裁判全文】
臺灣高等法院刑事判決                98年度上易字第2227號
上  訴  人  臺灣臺北地方法院檢察署檢察官
被      告  甲○○
上列上訴人因違反毒品危害防治條例案件案件，不服臺灣臺北地
方法院98年度易字第2066號，中華民國98年7月31日為第一審判
決（起訴案號：臺灣臺北地方法院檢察署98年度毒偵字第1573號
），提起上訴，本院判決如下：
    主  文
原判決撤銷，發回臺灣臺北地方法院。
    理  由
一、公訴意旨以：被告甲○○曾因施用第二級毒品案件，經原審
    法院以89年度毒聲字第2576號裁定送觀察、勒戒後，認無繼
    續施用毒品傾向，經臺灣臺北地方法院檢察署檢察官於民國
    89年11月13日以89年度毒偵字第3218號為不起訴處分確定；
    又因施用第二級毒品安非他命案件，經原審法院以90年度毒
    聲字第2175號裁定送觀察、勒戒後，認無繼續施用毒品傾向
    ，再經同署檢察官於90年10月26日以90年度毒偵字第2587號
    為不起訴處分確定。詎仍不知警惕，竟基於施用第二級毒品
    安非他命之犯意，於98年5月12日晚間10時，在其位在臺北
    市中山區○○○路○段23巷臨38號之住處內，施用第二級毒
    品安非他命，嗣於98年5月14日下午4時30分許，被告行經臺
    北市○○區○○街97號前時，遇警攔檢，為警當場查獲第二
    級毒品安非他命1小包，而得悉上情。因認被告涉嫌違反毒
    品危害防制條例第10條第2項之罪云云。
二、原判決意旨認：施用第一、二級毒品為犯罪行為，毒品危害
    防制條例第10條定有處罰明文。故施用第一、二級毒品者，
    依前揭規定本應科以刑罰。惟基於刑事政策，對合於一定條
    件之施用者，則依同條例第20條、第23條之規定，施以觀察
    、勒戒及強制戒治之保安處分。經觀察、勒戒或強制戒治執
    行完畢釋放後，「五年內再犯」者，因其再犯率甚高，原實
    施之觀察、勒戒及強制戒治既已無法收其實效，爰依法追訴
    或裁定交付審理。至於經觀察、勒戒或強制戒治執行完畢釋
    放後，「五年後再犯」者，前所實施之觀察、勒戒或強制戒
    治已足以遮斷其施用毒品之毒癮，為期自新及協助其斷除毒
    癮，仍適用「初犯」規定，先經觀察、勒戒或強制戒治之程
    序。為最高法院97年9月9日97年度第5次刑事庭會議決議意
    旨所明示。本案被告於現行毒品危害防制條例修正施行前，
    固曾二度受觀察勒戒處分執行完畢，但其第2次所犯施用毒
    品案件之觀察勒戒處分，係經評定無繼續施用傾向，於90年
    10月22日出所，此有臺灣高等法院被告前案紀錄表可考。而
    被告本次涉嫌之施用毒品之時間，則在98年5月12日晚間10
    時。距離被告前次受觀察勒戒處分完畢釋放出所之90年10月
    22日，仍屬已逾5年，並非「被告於五年內再犯，經依法追
    訴處罰」之情形。檢察官將被告此一距離其前次受觀察勒戒
    處分釋放出所5年後之涉嫌施用毒品行為提起公訴，即有違
    毒品危害防制條例第20條規定。從而，檢察官本件起訴容有
    程序違背規定之情事，應不經言詞辯論，逕為不受理之判決
    。
三、按毒品危害防制條例第20條、第23條於92年7月9日修正公布
    ，自93年1月9日施行，(一)自立法意旨而言，其修正理由主要
    係認觀察、勒戒或強制戒治執行完畢後，五年後再犯施用毒
    品者，顯見其前所實施之觀察、勒戒或強制戒治已足遮斷其
    施用毒品之癮，為期自新及協助其斷除毒癮，對此五年後再
    犯者仍適用初犯之規定，即先經觀察、勒戒、強制戒治之程
    序，且為配合簡化施用毒品犯之刑事處遇程序，並鑑於經觀
    察、勒戒或強制戒治執行完畢釋放後，五年內再犯者，其再
    犯率甚高，原據以實施之觀察、勒戒及強制戒治既已無法收
    其實效，自應施以刑事處遇。詳言之，倘施用毒品者係前經
    觀察、勒戒或強制戒治等治療程序執行完畢，五年後，始再
    施用毒品之『初犯』，因認前所執行之觀察、勒戒或強制戒
    治足收戒除毒癮之效，自應重新先經觀察、勒戒或強制戒治
    等治療程序，並於治療程序執行完畢後由檢察官直接為不起
    訴處分，毋庸對之追訴處罰。反觀，如五年內『再犯』之情
    形，因其先前所為治療程序顯未能收戒除毒癮之實效，且考
    量施用毒品之再犯率偏高，乃簡化其刑事處遇程序，是現行
    毒品危害防制條例所採『初犯』與『再犯』之界分，乃側重
    於觀察、勒戒或強制戒治等治療程序是否確實收其成效。因
    之，對於所謂『初犯』與『再犯』之區別，除應視其是否於
    觀察、勒戒或強制戒治執行完畢釋放後，五年後再犯者外，
    尚應兼顧其前次所施予觀察、勒戒、強制戒治程序之成效以
    資判斷，如此方能貫徹現行毒品危害防制條例之修正立法意
    旨。(二)另自文義解釋言：法律條文之解釋，通常皆由條文之
    文字意義著手，如文義解釋已極為明確，足以探求立法者之
    意思，即無庸另作論理解釋，是對於現行毒品危害防制條例
    第20條第3項規定『觀察、勒戒或強制戒治執行完畢後，五
    年後再犯』之解釋，自應限於該施用毒品之行為人於觀察、
    勒戒或強制戒治執行完畢後，五年後再犯施用毒品罪犯行始
    足當之，故所謂『初犯』應指被告最後一次施用毒品行為之
    前一次施用毒品之行為，未必即是第一次施用毒品之行為而
    言。(三)再自實務見解言：關於『初犯』、『五年內再犯』及
    『五年後再犯』，其五年時間之計算，係指相鄰之前後二次
    施用毒品時間之間隔而言，非可飛躍自初次起算其五年期間
    。是以被告如『第三次（或三次以上）再犯第十條之罪』，
    係在前次施用毒品經觀察、勒戒或強制戒治執行完釋放後之
    五年後者，即應認係經觀察、勒戒或強制戒治執行完畢『五
    年後再犯』，而應適用毒品危害防制條例第20條第3項再予
    適用初犯之規定，重行觀察、勒戒等程序，殊不可飛躍自初
    次起算其五年期間，而置嗣後復曾踐行之觀察、勒戒或強制
    戒治程序於不顧。(四)、綜上所述，倘被告於5年內再犯，經
    依法追訴處罰，縱其第3次（或第3次以上）再度施用毒品之
    時間，在初犯經觀察、勒戒或強制戒治，已無法收其實效，
    即應依毒品危害防制條例第10條處罰。（最高法院97年度第
    5次刑事庭會議決定、最高法院97年度台非字第528號判決意
    旨參照）。
四、本院查：
  (一)被告甲○○於98年5月12日晚間10時，在其位在台北市中山
    區○○○路○段23巷臨38號之住處內，施用第二級毒品安非
    他命，嗣於98年5月14日下午14時30分許，在經台北市○○
    區○○街97號前，為警當場查獲第二級毒品安非他命1小包
    ，且經警採集其尿液送檢驗結果確呈第二級毒品安非他命類
    陽性反應，此有臺灣尖端先進生技醫藥股份有限公司濫用藥
    物檢驗報告在卷可稽，且被告於警詢、偵查中亦自白其前有
    本件施用毒品有施用第二級毒品犯行不諱，被告有此部分犯
    行，應堪認定。
  (二)再被告曾因施用第二級毒品案件，經原審法院以89年度毒聲
    字第2576號裁定送觀察、勒戒後，認無繼續施用毒品傾向，
    經臺灣臺北地方法院檢察署檢察官於民國89年11月13日以89
    年度毒偵字第3218號為不起訴處分確定；又因施用第二級毒
    品安非他命案件，經原審法院以90年度毒聲字第2175號裁定
    送觀察、勒戒後，認無繼續施用毒品傾向，再經臺灣臺北地
    方法院檢察署檢察官於90年10月26日以90年度毒偵字第25
    87號為不起訴處分確定等情，此有台灣高等法院被告前案紀
    錄表可稽。被告前既曾因施用毒品案件，經執行觀察勒戒後
    為不起訴處分確定後，復因再犯施用毒品案件，經法院裁定
    送觀察勒戒執行後，再為不起訴處分確定；則被告又於聲請
    意旨所指之98年5月12日再度施用本件第二級毒品安非他命
    ，即非屬毒品危害防制條例第20條第3項所規定之「五年後
    再犯」之情形，檢察官逕行起訴應屬適法。原審疏未詳察，
    以檢察官之起訴程序違背規定而諭知不受理判決，自有未洽
    ，檢察官上訴執此指摘原判決不當，為有理由，自應由本院
    將原判決撤銷，發回原審法院，另為適法之處理，本件並不
    經言詞辯論為之。
據上論結，應依刑事訴訟法第369條第1項但書、第372條，判決
如主文。
中    華    民    國    98    年    9    月    14    日
                  刑事第四庭審判長法  官  陳筱珮
                                  法  官  邱滋杉
                                  法  官  孫惠琳
以上正本證明與原本無異。
不得上訴。
                                  書記官  劉有志
中    華    民    國    98    年    9     月    15    日


司法院資訊處製作；財團法人民間司法改革基金會備份。
